【裁判字號】    99,上更(一)緝,171
【裁判日期】    990728
【裁判案由】    偽造文書等
【裁判全文】
臺灣高等法院臺中分院刑事判決   99年度上更(一)緝字第171號
上  訴  人  臺灣彰化地方法院檢察署檢察官
上  訴  人
即  被  告  丙○○原名陳春霖.
上列上訴人因被告偽造文書案件，不服臺灣彰化地方法院83年度
訴緝字第174號中華民國84年3月13日第一審判決（起訴案號：臺
灣彰化地方法院檢察署82年度偵字第11091、11193號），提起上
訴，判決後經最高法院發回更審，本院判決如下：
    主  文
原判決撤銷。
本件免訴。
    理  由
一、公訴意旨略以：被告丙○○（原名陳春霖），並未取得合法
    醫師資格，於民國（下同）79年7月間在臺中縣霧峰鄉○○
    路1129號明鴻診所，由丙○○以新臺幣（下同）二十萬元代
    價，委託自稱「黃鴻文」者偽造行政院衛生署印、內政部印
    、臺中榮民總醫院印等公印文，並先後據以偽造丙○○名義
    之醫師證書、國民身分證各二紙、聘書一紙及偽造之參加證
    書一紙後，在明鴻診所交予丙○○使用。80年5月間持上開
    偽造之醫師證書影本至臺中市○○○路5巷5號吳喬治所開設
    之吳喬治診所行使應徵。又於82年2月間至同年8、9月間自
    行在臺中縣大雅鄉○○路4-2號開設陳內兒科診所，於夜間
    看診。該期間內丙○○於82年4月間復持偽造之醫師證書、
    國民身分證、參加證書等件影本至彰化縣和美鎮○○路285
    號乙○○所開設之汎愛綜合醫院行使應徵內兒科助理醫師職
    務。由於83年3月10日起向王結鴻租用南投縣埔里鎮○○路
    188號房屋，自行開設廣內小兒科診所繼續擅自執行醫療業
    務至同年8月間。另丙○○又於82年7月9日持偽造之醫師證
    書影本至臺中縣太平鄉戶政事務所更名為丙○○，使該事務
    所承辦人員在其職務上所長之戶籍登記不公文書上行業、職
    業欄處變更登記為不實之「汎愛綜合醫院醫師兼副院長」。
    又於汎愛綜合醫院任職期間利用其醫師身分，於82年8月18
    日在汎愛綜合醫院偽造其與汎愛綜合醫院院長乙○○簽訂租
    賃合辦契約書一份，同時並偽造乙○○之印章一枚蓋於其上
    後，與其前開偽造之國民身分證及醫師證書影本一併行使、
    出示於至汎愛綜合醫院推銷藥品之甲○○，向甲○○詐稱乙○○將出讓汎愛綜合醫院而邀其共同投資開設醫院，甲○○
    於數日後即於汎愛綜合醫院交付二十萬元予丙○○。丙○○
    又於同年10月15日在汎愛綜合醫院偽造一份其與乙○○簽訂
    之租賃合辦契約書一份，並以上開其所偽造之乙○○印章及
    其另偽造之梁惠茹印章，同時蓋於契約書上出租人乙方及見
    證人律師等處後，與偽造之國民身分證及醫師證書影本於同
    年月27日前數日在彰化縣和美鎮○○路○段695號丁○○家中
    ，以前開相同手法，詐騙丁○○投資四十四萬元及借款一百
    五十萬元，使丁○○與其於同年月27日訂立合辦契約，並於
    同年11月2日在丁○○所任教之和美鎮和東國小教室內交予
    丙○○其在華南商銀和美分行第000000000000號、彰化縣和
    美鎮農會第00000000000000號、彰化縣和美鎮第一信用合作
    社第158007郵政儲金第000000-0帳戶之存摺及取款條由丙○○於同日至上開金融單位提取一百九十四萬元之存款以為交
    付。丙○○又於同年11月2日再於汎愛綜合醫院偽造乙○○
    印文及署押各一枚之收據一紙交付予丁○○，以為憑信。因
    認被告有刑法第216條、第210條行使偽造私文書罪、第212
    條行使變造特種文書罪嫌等語。
二、按被告行為後，刑法第2條第1項、第80條第1項、第83條業
    於94年2月2日修正公布，並自95年7月1日起施行。修正後刑
    法第2條第1項規定，已將新舊法律適用之「從新從輕」原則
    ，改採「從舊從輕」原則，而此規定僅係規範行為後法律變
    更所生新舊法律比較適用之準據法，並非實體刑罰法律，自
    不生行為後法律變更之比較適用之問題，應逕行適用新法第
    2條第1項之規定，為「從舊從輕」之比較。又關於追訴時效
    期間之修正，應屬實體刑罰法律變更，而有第2條第1項之適
    用。經比較修正前、後刑法第80條第1項關於追訴權時效期
    間之規定，修正後刑法第80條第1項所定時效期間較長，並
    未較有利於被告，是本件關於追訴權時效之計算，自應適用
    修正前刑法第80條之規定，且關於追訴權時效之停止進行及
    其期間、計算，亦應一體適用修正前刑法第83條之規定，合
    先敘明。
三、次按時效已完成者，應諭知免訴之判決，並得不經言詞辯論
    為之，刑事訴訟法第302條第2款、第307條，分別定有明文
    。次按追訴權之時效，如依法律之規定，偵查、起訴或審判
    之程序不能開始或繼續時，停止其進行。前項時效停止，自
    停止原因消滅之日起，與停止前已經過之期間，一併計算。
    停止原因繼續存在之期間，如達於修正前刑法第80條第1項
    各款所定期間4分之1者，其停止原因視為消滅，亦為修正前
    刑法第83條所明定。又已實施偵查及經提起訴訟，且在審判
    進行中，均不生時效進行之問題。所謂實施偵查者，係指檢
    察署收受警局移送書或告訴、告發之日起為檢察官發動偵查
    權之時而言（司法院大法官會議釋字第138號、釋字第123號
    解釋及最高法院82年9月21日第10次刑事庭會議決議參照）
    。
四、經查，本件被告被訴涉有刑法第216條、第210條行使偽造私
    文書罪、第212條行使變造特種文書罪嫌，依修正前刑法第
    80條第1項第1款之規定，追訴權時效之期間為10年。又被告
    因逃匿，經本院通緝，致審判不能進行，應一併計算該項追
    訴期間4分之1即2年6月，合計為12年6月，並參照司法院大
    法官會議釋字第138號、第123號及最高法院82年9月21日第
    10 次刑事庭會議決議意旨，已實施偵查及經提起訴訟，且
    在審判進行中，均不生時效進行之問題，故本件須加計實施
    偵查至通緝前1日之期間計4年2月16日（即86年8月20日至86
    年11月5日），其追訴權時效應至99年7月18日完成，而被告
    自行為時（82年11月2日）迄今，已逾追訴期間，其追訴期
    間業已完成，揆諸前揭說明，自應由本院將原審判決此部分
    撤銷，改諭知免訴判決，並不經言詞辯論為之。
五、據上論斷，應依刑事訴訟法第369條第1項前段、第364條、
    第302條第2款、第307條，判決如主文。
中    華    民    國    99    年    7     月    28    日
            刑事第一庭    審判長法  官  李  璋  鵬
                                法  官  胡  森  田
                                法  官  胡  忠  文
以上正本證明與原本無異。
如不服本判決應於收受送達後10日內向本院提出上訴書狀，其未
敘述上訴之理由者，並得於提起上訴後10日內向本院補提理由書
（均須按他造當事人之人數附繕本）「切勿逕送上級法院」。
                                書記官  廖  家  莉
中    華    民    國    99    年    7     月    28    日

司法院資訊處製作；財團法人民間司法改革基金會備份。
